【裁判字號】    98,易,2114
【裁判日期】    980824
【裁判案由】    重利
【裁判全文】
臺灣臺中地方法院刑事判決              98年度易字第2114號
公  訴  人  臺灣臺中地方法院檢察署檢察官
被      告  丁○○
            甲○○
上列被告等因重利案件，經檢察官提起公訴（98年度偵字第1086
2號），本院判決如下：
    主    文
丁○○兩次共同乘他人急迫貸以金錢，而取得與原本顯不相當之
重利，均累犯，每次各處有期徒刑肆月，如易科罰金，均以新臺
幣壹仟元折算壹日；又乘他人急迫貸以金錢，而取得與原本顯不
相當之重利，累犯，處有期徒刑肆月，如易科罰金，以新臺幣壹
仟元折算壹日；應執行有期徒刑拾月，如易科罰金，以新臺幣壹
仟元折算壹日；扣案之NOKIA牌行動電話機具壹支（內含0000000
000號SIM卡壹片）及記事本壹本，均沒收。被訴對乙○○犯重利
罪部分無罪。
甲○○共同乘他人急迫貸以金錢，而取得與原本顯不相當之重利
，處有期徒刑月，如易科罰金，以新臺幣壹仟元折算壹日。
壹、有罪部分：
    犯罪事實
一、丁○○於民國94年間曾犯重利罪，經本院判處有期徒刑三月
    確定，並於96年2月15日易科罰金執行完畢。猶不知悔改，
    復(一)與劉瑞敏及其他不詳姓名之成年人基於重利之犯意聯
    絡，利用報紙之夾報刊登貸款廣告，連絡電話為0000000000
    。適有丙○○因生意需要現金週轉，遂於95年間某日，撥打
    該支廣告上之電話與對方聯絡，劉瑞敏即佯以「何先生」之
    稱謂與丙○○約在臺中縣沙鹿鎮○○路303號之沙鹿高工前
    ，乘丙○○急需現金之際，貸予丙○○新臺幣（下同）3萬
    元，約定以每10日為1期，每1萬元收取1500元利息，交付款
    項時預扣第1期利息4500元，丙○○實拿2萬5500元，丙○○
    並簽立面額為6萬元之本票一張，連同其身分證正本一張交
    給劉瑞敏收執，作為上揭借款之擔保。丙○○於二、三個
    月後某日，又因生意需要現金週轉，再度撥打前揭廣告上之
    電話向自稱「何先生」之劉瑞敏借款，劉瑞敏即在沙鹿高工
    前，趁丙○○急需現金之際，貸予丙○○3萬元，約定以每1
    0日為1期，每1萬元收取1500元利息，交付款項時預扣第1期
    利息4500元，丙○○實拿2萬5500元，丙○○並簽立面額為6
    萬元之本票一張，連同其汽車及機車之駕駛執照交給劉瑞敏
    收執，作為上揭借款之擔保，而劉瑞敏則將上次質押之身分
    證正本還給丙○○。劉瑞敏貸放前開兩次款項給丙○○後，
    即按期夥同丁○○，或其他不詳姓名之成年人，向丙○○收
    取利息，丙○○在沙鹿高工前，繳納多次利息（正確次數不
    詳），至96年5月份才停止繳息，並陸續償還本金約2萬9000
    元後，於97年9月至北部工作。丙○○到北部無法聯絡後，
    丁○○即於98年2月18日，以其另持用之0000000000號行動
    電話撥打丙○○之女婿蔡國恩公司室內電話，及丙○○之子
    陳宏緯之行動電話（詳細號碼均詳卷），要求丙○○償還積
    欠之本息。(二)獨自基於重利之犯意，於96年間某日，丁○○
    自稱「信哥」，在臺中縣豐原市某處，乘戊○○急需現金繳
    交其他地下錢莊利息之際，貸與戊○○2萬元，並約定以每
    15日為1期，每1萬元收取1500元之利息，交付款項時預扣第
    1期利息3000元，戊○○實拿1萬7000元，戊○○並簽立面額
    為4萬元之本票一張交給丁○○收執，作為上揭借款之擔保
    。丁○○貸予戊○○前開款項後，共向戊○○收取約10次利
    息，迄98年4月16日收取最後一次本息8000元。丁○○因此
    取得與原本顯不相當之重利。嗣於98年4月28日上午8時45分
    許，在臺中縣沙鹿鎮○○路107巷對面產業道路上，為警查
    獲，並扣得其所有作為收取利息聯絡用之NOKIA牌行動電話
    機具一支（內含0000000000號SIM卡一片）及記事本一本。
二、甲○○與劉瑞敏、劉瑞龍及其他不詳姓名之成年人基於重利
    之犯意聯絡，利用報紙之夾報刊登貸款廣告，連絡電話為00
    00000000。適有乙○○因公司放無薪假經濟困難，遂於97年
    9間某日，撥打該支廣告上之電話與對方聯絡，劉瑞龍即佯
    以「梁先生」之稱謂夥同劉瑞敏與乙○○約在臺中縣清水鎮
    ○○路227之1號7-11便利商店前，趁乙○○急需現金之際，
    貸予乙○○2萬元，約定以每10日為1期，每1萬元收取1500
    元利息，交付款項時預扣第1期利息3000元及手續費1000元
    ，乙○○實拿1萬6000元，乙○○並簽立面額為4萬元之本票
    一張，連同其汽車、機車之駕駛執照及健保卡交給劉瑞龍收
    執，作為上揭借款之擔保。劉瑞龍貸放前開款項給乙○○後
    ，即按期由劉瑞敏夥同甲○○或其他不詳姓名之成年人，向
    乙○○收取利息，乙○○在前開便利商店前，繳納十餘次利
    息（正確次數不詳），最後兩次由甲○○分別於98年3月2日
    下午及98年4月10日下午，以其0000000000號行動電話與乙○○聯絡後，每次各向乙○○收取3000元之利息。甲○○因
    此取得與原本顯不相當之重利。嗣於98年4月28日上午9時許
    ，在臺中縣沙鹿鎮○○路111巷2號，為警搜索查獲。
三、案經彰化縣警察局移送臺灣臺中地方法院檢察署檢察官偵查
    起訴。
    理    由
一、證據能力部分：(一)按被告以外之人於審判外之陳述，雖不符
    刑事訴訟法第159條之1至之4等四條之規定，而經當事人於
    審判程序同意作為證據，法院審酌該言詞陳述或書面陳述作
    成時之情況，認為適當者，亦得為證據，當事人、代理人或
    辯護人於法院調查證據時，知有刑事訴訟法第159條第1項不
    得為證據之情形，而未於言詞辯論終結前聲明異議者，視為
    有前項之同意。同法第159條之5第2項定有明文。本案丙○○、乙○○於警詢中之陳述，其性質屬於證人於審判外之陳
    述，而為傳聞證據，且查無符合刑事訴訟法第159條之1至之
    4等四條之情形，原雖無證據能力，然上開供述證據內容，
    業經本院審理時予以提示並告以要旨，且經檢察官及被告二
    人表示意見，當事人已知上述供述證據乃傳聞證據，卻均未
    表示無證據能力，本院審酌上開供述證據作成時，並無人情
    施壓或干擾，亦無不當取供之情形，認為以之作為本案之證
    據亦屬適當，而有證據能力。(二)次按被告以外之人於偵查中
    向檢察官所為陳述，除顯有不可信之情況者外，得為證據，
    刑事訴訟法第159條之1第2項定有明文。偵查中對被告以外
    之人所為之偵查筆錄，或被告以外之人向檢察官所提之書面
    陳述，性質上均屬傳聞證據，惟現階段刑事訴訟法規定檢察
    官代表國家偵查犯罪、實施公訴，依法其有訊問被告、證人
    及鑑定人之權，證人、鑑定人且須具結，而實務運作時，檢
    察官偵查中向被告以外之人所取得之陳述，原則上均能遵守
    法律規定，不致違法取供，其可信度極高，是以被告以外之
    人前於偵查中已具結而為之證述，除反對該項供述得具有證
    據能力之一方，已釋明「顯有不可信之情況」之理由，且於
    審判中已主張詰問該被告以外之人，而未獲詰問的機會外，
    不宜遽指該證人於偵查中之陳述不具證據能力。本案丙○○
    、乙○○於檢察官偵查時具結所為之陳述，被告二人均未提
    及有何顯不可信之情況，且均於審判中予以詰問，自具有證
    據能力。(三)除法律另有規定外，實施刑事訴訟程序之公務員
    因違背法定程序取得之證據，其有無證據能力之認定，應審
    酌人權保障及公共利益之均衡維護，刑事訴訟法第158條之4
    定有明文。本案所引用之非供述證據，並無證據證明係實施
    刑事訴訟程序之公務員違背法定程序所取得，自應認均具有
    證據能力。
二、認定犯罪事實之證據及理由：
(一)、被告丁○○部分
(1)、被告丁○○就貸款2萬元予戊○○並收取前揭利息之事實，
    已自白不諱，此部分並有被告前開扣案之0000000000號行動
    電話內存有與戊○○所持用之行動電話互傳還款內容之簡訊
    數則（參警卷第17-19頁）、記事本中記載戊○○之聯絡電
    話（詳細號碼詳卷）及98年4月16日（即98年4月16日收8
    千元之意，參警卷第72頁）等字可稽。
(2)、被告丁○○否認與劉瑞敏等人貸款予丙○○，辯稱：伊雖然
    認識劉瑞敏，但從未與其一起貸放款項予他人，伊都是以貼
    紙廣告方式，自己從事放款之行為，又伊係之前以6000元之
    代價，向某當舖購得丙○○所簽發之6萬元本票不良債權，
    因為找不到丙○○討債，伊方於98年2月18日，以其持用之
    0000000000號行動電話撥打丙○○之女婿蔡國恩公司室內電
    話，及丙○○之子陳宏緯之行動電話討債，惟均未討到分文
    債款云云。
(3)、經查，(甲)證人丙○○對於前揭兩次借款之情形，已於警詢、
    檢察官偵訊中及本院審理時一再陳述明確，此有各該筆錄在
    卷可參，又其於98年6月9日在檢察官偵訊中具結證稱：「是
    警卷第31頁第3號之人（即劉瑞敏）來收錢的，從頭到尾都
    是他收的，他和另外一個不知名的人一起來」（參偵字卷第
    53頁筆錄），於98年8月10日在本院審理中具結證稱：「（
    問：這兩筆借款是向何人借款？）何先生，兩次都是何先生
    拿來借給我」、「（問：期間是何人向你收利息？）名字我
    不知道，但我有指認過照片（即前揭警卷劉瑞敏照片）」、
    「（問：在庭被告丁○○，是否向你收過利息、本金？）他
    曾經向我收過利息，但次數比較少」、「（問：丁○○是否
    自稱何先生之人？）不是」、「（問：丁○○向你收過幾次
    利息、本金？）我忘記了，他們去向我收款時，都是一臺車
    兩個人」（參本院卷第112-113頁筆錄）。足徵借款給丙○○之人係劉瑞敏，也是劉瑞敏夥同他人向丙○○收取利息，
    期間劉瑞敏也有與被告丁○○一起向丙○○收過利息。(乙)被
    告丁○○自承於96年之前有使用過0000000000號行動電話（
    參本院卷第18頁筆錄），而丙○○證稱其於95年間某日撥打
    該支行動電話向對方借款。(丙)被告丁○○於98年4月28日在
    本院值班法官訊問時供稱：「（問：有無恐嚇丙○○？）沒
    有，他有向我借錢」（參本院聲羈卷第5頁背面筆錄），且
    當時並未提及係向某當舖購買丙○○之本票債權（參該筆錄
    ）。(丁)被告丁○○供稱其係以6000元之代價向某當舖購得丙○○所簽發之6萬元本票不良債權，卻無法提供該當鋪資料
    給本院調查。綜上，本院認被告丁○○所辯，僅係卸責之詞
    ，不足採信，其應有與劉瑞敏及其他不詳姓名之成年人共同
    為本件貸款給丙○○並收取利息之行為無訛，而起訴書雖記
    載劉瑞龍也是共犯，但丙○○並未指認劉瑞龍，也查無其他
    證據可資證明劉瑞龍有參與本件貸款或收取利息之行為，故
    本院不予認定。此外，此部分尚有前揭0000000000號行動電
    話於98年2月18日撥打給丙○○之女婿蔡國恩公司室內電話
    ，及丙○○之子陳宏緯行動電話之通聯記錄在卷可佐（參警
    卷第40-41頁）。被告丁○○與劉瑞敏及其他不詳姓名之成
    年人共同兩次貸款予丙○○，及獨自一次貸款予戊○○部分
    ，事證已臻明確，犯行均堪認定。
(二)、被告甲○○部分
(1)、被告甲○○固坦承貸2萬元予陳怡玲，並以前揭利率向陳怡
    玲收取三次利息之事實，惟否認與劉瑞敏、劉瑞龍及其他不
    詳姓名之成年人共同為之，辯稱：伊都是利用報紙之夾報刊
    登貸款廣告，自己從事放款之行為云云。
(2)、經查，(甲)證人陳怡玲就其本件借款及給付利息之經過，已於
    警詢、檢察官偵訊中及本院審理時一再陳述明確，此有各該
    筆錄在卷可證，又其於98年4月16日在警詢中陳稱：「他們
    來的人不固定，我比較有印象的是編號3號（即劉瑞敏），
    而6號（即劉瑞龍）好像是第一次來借錢給我的」（參警卷
    第30頁筆錄），於98年5月8日在檢察官偵訊中具結證稱：「
    收利息都是兩個人」（參偵字卷第29頁筆錄），於98年7月1
    3日在本院審理中具結證稱：「3號是每次都有來收利息，6
    號好像是第一次跟3號一起拿錢來借我，但最後兩次的利息
    ，3號就沒有來收，換成另外一位先生」「（問：最後兩次
    去跟妳收利息的人，有無剛到庭的這位即被告甲○○？）他
    有來過一、二次收利息，最後兩次他有無來我沒有印象」（
    參本院卷第67、71頁筆錄）。顯見係劉瑞龍自稱「梁先生」
    貸款給陳怡玲，後來都是兩個人去向陳怡玲收取利息，被告
    甲○○有去向陳怡玲收過二次利息。(乙)證人陳怡玲於98年5
    月8日在檢察官偵訊中具結證稱：「刊登報紙的電話是00000
    00000，後來他們叫我打0000000000號電話」（參偵字卷第2
    9頁筆錄），而被告甲○○自承0000000000號行動電話係伊
    在使用（參本院卷第19頁筆錄）。(丙)被告甲○○於98年5月1
    9日在檢察官偵訊中供稱：「（問：陳宜玲說她不是向你借
    錢，之前收利息的是劉瑞龍、劉瑞敏，你如何解釋？）那時
    我剛好在附近，劉瑞敏打電話問我可否幫他收一下，我沒問
    為什麼，他只說有個朋友在那裡，我就過去了」（參偵字卷
    第38頁筆錄）。足見本件係劉瑞敏、劉瑞龍放款後，請被告
    甲○○去收取利息，被告甲○○在本院辯稱「那天是我與劉
    瑞敏一起喝酒，之後我離開，沒有帶手機，他幫我接電話，
    劉瑞敏打給我另一支手機，跟我說有人要收利息，我就直接
    去了，因我當時帶了兩支手機，有一支要離開時忘記拿」等
    語，顯非事實。綜上，本院認被告甲○○所辯，顯係迴護劉
    瑞龍、劉瑞敏之詞，不足採信，此部分事證已臻明確，被告
    甲○○與劉瑞敏、劉瑞龍及其他不詳姓名之成年人共同貸款
    予陳怡玲之犯行，亦堪認定。
三、本件借款1萬元，10日利息1500元，其利率相當於月息百分
    之45，年息百分之540，借款1萬元，15日利息1500元，其利
    率相當於月息百分之30，年息百分之360，均與原本顯不相
    當至明，被害人丙○○、戊○○、乙○○若非均出於急迫，
    當不可能以如此高利借款。故核被告丁○○、甲○○所為，
    均係犯刑法第344條之重利罪。又被告丁○○三次重利犯
    行，係犯意各別，行為互異，應予分論併罰。每次貸款後
    ，前後收取數次利息之行為，屬反覆實施之集合犯，係實質
    一罪，是其行為時間應繼續至行為終了之日，而本件貸放款
    項給丙○○之時間，雖在95年間某日，惟收取重利之行為繼
    續至96年5月間，貸放款項給戊○○之時間，雖在96年間某
    日，然收取重利之行為繼續至98年4月16日，是以均無適用
    中華民國96年罪犯減刑條例之情形。就貸予丙○○二次款
    項而收取重利部分，被告丁○○與劉瑞敏及其他不詳姓名之
    成年人，有犯意聯絡及行為分擔，均為共同正犯。就貸予
    乙○○一次款項而收取重利部分，被告甲○○與劉瑞敏、劉
    瑞龍及其他不詳姓名之成年人，有犯意聯絡及行為分擔，均
    為共同正犯。被告丁○○於94年間曾犯重利罪，經本院判
    處有期徒刑三月確定，並於96年2月15日易科罰金執行完畢
    ，此有臺灣高等法院被告前案紀錄表一份在卷可參，其於受
    徒刑之執行完畢後，五年以內故意再犯本件有期徒刑以上之
    罪，為累犯，依刑法第47條第1項規定，所犯三罪均應加重
    其刑。爰審酌被告二人犯後均坦承部分事實，均頗具悔意，
    本件貸放之金額不大，收取之利息非鉅，情節尚屬輕微，及
    被告丁○○一再犯重利罪等一切情狀，分別量處如主文所示
    之刑，及均諭知易科罰金之折算標準，被告賴偉名部分並定
    其應執行之刑，及依司法院釋字第662號解釋意旨，諭知易
    科罰金之折算標準。扣案之NOKIA牌行動電話機具一支（內
    含0000000000號SIM卡一片）係被告丁○○所有供向丙○○
    及戊○○收取利息之用，記事本一本，亦係被告丁○○所有
    供記載向戊○○收取利息之用，依刑法第38條第1項第2款之
    規定，均併予宣告沒收。另被告二人雖尚有其他物品被扣押
    ，惟該些物品均與本案無關，故均未併予宣告沒收，附此敘
    明。
貳、無罪部分：
一、公訴意旨另以：被告甲○○、劉瑞敏、劉瑞龍及其他不詳姓
    名之成年人共同貸款給乙○○部分，被告丁○○也有參與向
    乙○○收取利息，被告丁○○此部分亦涉犯刑法第344條重
    利之罪嫌云云。
二、公訴人認被告丁○○涉有此部分罪嫌，無非係以乙○○所
    據以借款之廣告，係以0000000000號行動電話為連絡電話，
    而被告丁○○自承使用過該支電話（詳如前述），乙○○
    證述向其收取利息之人係駕駛車牌號碼4423-PS號之車子，
    而該車牌號碼後來改為4002-WE號，被告於98年4月28日即是
    駕駛車牌號碼4002-WE號車子被警查獲等為其依據。然訊之
    被告丁○○，堅詞否認有向乙○○收取過利息，辯稱：劉瑞
    龍等人有無貸錢給乙○○伊不知情，但伊沒見過乙○○，也
    不曾向乙○○收過錢等語。
三、按犯罪事實應依證據認定之，無證據不得認定犯罪事實，又
    不能證明被告犯罪者，應諭知無罪之判決，刑事訴訟法第15
    4條第2項、第301條第1項分別定有明文。另按認定不利於被
    告之事實，須依積極證據，茍積極證據不足為不利於被告事
    實之認定時，即應為有利於被告之認定，更不必有何有利之
    證據，且刑事訴訟法第161條已於91年2月8日修正公布，其
    第1項規定檢察官就被告犯罪事實，應負舉證責任，並指出
    證明之方法，因此檢察官對於起訴之犯罪事實，應負提出證
    據及說服之實質舉證責任，倘其所提出之證據，不足為被告
    有罪之積極證明，或其指出證明之方法，無從說服法院以形
    成被告有罪之心證，基於無罪推定之原則，自應為被告無罪
    判決之諭知（參最高法院30年度上字第816號、92年度台上
    字第128號判例）。
四、經查，(1)被告雖自承於96年之前有使用過該支0000000000號
    行動電話（詳前述），惟其於98年4月28日在警詢中陳稱：
    「0000000000電話當時確實為我在使用無誤，但是我用沒多
    久就沒用，該電話申登人為王國文，他也是因為向我借錢沒
    錢還拿來給我使用抵債‧‧‧今日查扣的這支0000000000號
    電話我已經使用1-2年了」（參警卷第13、16頁筆錄），另
    被告於98年4月28日被查獲時，警察在其所駕駛之車上所扣
    得之四支行動電話中，並無該支0000000000號行動電話（參
    警卷第103頁扣押物品目錄表），是可信被告自96年起應未
    再使用該支0000000000號行動電話，乙○○於97年9月間以
    該支行動電話與「梁先生」連絡借款之事，應與被告丁○○
    無關。(2)證人乙○○於98年5月8日在檢察官偵訊中具結證稱
    ：「我看過三臺車，印象比較深的是4423-PS金黃色的，另
    外兩臺，有一臺是金黃色的，車號有WE，一臺是白色的」（
    參偵字卷第30頁筆錄），於98年7月13日在本院審理中又具
    結證稱：「（問：妳之前在偵訊中說對方來收利息的時候，
    所開的車子妳比較印象深刻的是車牌4423-PS這部車，是否
    如此？）對」、「（問：開這部4423-PS這部車的駕駛，或
    坐在裡面的人，有下來跟妳接觸？）沒有，都在車上，我在
    窗邊拿給他」、「（問；妳的意思是妳注意4423-PS車牌是
    在98年4月16日之後？）對，我去警局製作筆錄之後才注意
    的，我開始注意之後，是後來兩次來收利息的時候，有一次
    是開4423-PS，另外一次開38兩字的車牌」、「（問：這兩
    次來收利息，車內都有幾個人？）每次車內包括駕駛都有兩
    個人」、「（問：妳有無注意到車內這兩個人的長相？）一
    個瘦瘦的，一個胖胖的，胖胖的每次都有來，都是坐在車子
    旁邊，之前是跟3號的那個一起來，後來兩次跟的人都不一
    樣，但沒有很注意他們的面貌，他們拿了就走了，胖胖的那
    個人都是坐副駕駛座，我錢都是拿給開車的那個人」、「（
    問：妳左邊的第一位即被告丁○○，妳有無印象他跟妳去收
    過利息？）沒有，他沒有來收過利息」、「（問：警方請妳
    注意車號，妳注意到時，當時開4423-PS這臺自小客車，向
    妳收利息的有兩個人，當時開車的是3號或是他人？）幾乎
    都是3號開車的」、「（問：當時3號旁邊坐的那個人，你有
    無看得很清楚？）沒有」、「（問：如何確定不是丁○○？
    ）那個老老的、胖胖的，有點年紀，看起來有點懶懶，沒有
    精神的那種，我可以確定不是丁○○，那個人看起來比較老
    」、「（問：妳從97年9月跟錢莊借錢，後來有繳過10幾次
    的利息，後來來收利息的人都不太一樣？）對」、「（問：
    那10幾次來跟妳收利息的人，妳可以確定都不是丁○○？）
    他都沒有」（參本院卷第68-69、72頁筆錄）。足見乙○○
    自始至終不曾看過被告丁○○來收過利息，駕駛該部4423-P
    S號車子或乘坐在車內之人，並非被告丁○○。
五、綜上所查，本院認公訴人所提出之證據，尚不足為被告丁○○犯前揭重利罪之積極證明，無從說服本院形成被告有罪之
    心證，依前揭判例意旨，本件即應為有利於被告之認定，更
    不必有何有利之證據。此外，復查無任何積極證據足資證明
    被告丁○○有何公訴人所指之此部分重利犯行，依上揭條文
    規定，此部分自應為被告丁○○無罪之諭知。
據上論斷，應依刑事訴訟法第299條第1項前段、第301條第1項，
刑法第28條、第344條、第47條第1項、第41條第1項前段、第51
條第5款、第38條第1項第2款，司法院釋字第662號解釋，刑法施
行法第1條之1第1項、第2項前段，判決如主文。
中    華    民    國    98    年    8     月    24    日
                            法  官   李秋娟
以上正本證明與原本無異。
如不服本判決應於收受送達後10日內向本院提出上訴書狀，並應
敘述具體理由；其未敘述上訴理由者，應於上訴期間屆滿後20日
內向本院補提理由書（均須按他造當事人之人數附繕本）「切勿
逕送上級法院」。
                            書記官   劉易柔
中    華    民    國    98    年    8     月    24    日
附錄論罪科刑法條
刑法第344條
乘他人急迫、輕率或無經驗貸以金錢或其他物品，而取得與原本
顯不相當之重利者，處一年以下有期徒刑、拘役或科或併科一千
元以下罰金。


司法院資訊處製作；財團法人民間司法改革基金會備份。
